【裁判字號】    99,訴,338
【裁判日期】    990614
【裁判案由】    確認通行權存在等
【裁判全文】
臺灣臺中地方法院民事判決  99年度訴字第338號
原      告  戊○○
            丁○○
            丙○○
            乙○○
            甲○○
共同訴訟代
理人        張智翔律師
被      告  壬○○
            辛○○
            庚○○
            癸○○
            己○○
共同訴訟代
理人        洪錫欽律師
            陳姿君律師
當事人間請求確認通行權存在事件，本院於99年5月31日言詞辯
論終結，判決如下：
    主  文
確認原告對被告所有坐落台中市○○段116-1地號土地如附圖甲
案所示Ｈ部分土地有通行權存在。
被告於前揭土地範圍內，應容忍原告之通行、鋪設柏油，且不得
有任何妨礙原告通行權之行為。
訴訟費用新台幣貳萬玖仟玖佰參拾捌元由被告連帶負擔。
本判決第二項於原告以新台幣伍拾萬元為被告供擔保後，得假執
行；但被告如以新台幣壹佰陸拾壹萬貳仟捌佰元為原告預供擔保
，得免為假執行。
原告其餘假執行之聲請駁回。
    事實及理由
甲、程序方面：
    按原告於判決確定前，得撤回訴之全部或一部。但被告已為
    本案之言詞辯論者，應得其同意，民事訴訟法第262條第1項
    定有明文。查本件原告等人起訴後，嗣於本院民國（下同）
    99年5月31日言詞辯論期日當庭撤回訴之聲明第2項關於除去
    地上物部分之請求，並經被告等之共同訴訟代理人當庭表示
    同意其撤回，揆之前揭法律規定，應予准許。
乙、實體方面：
一、原告起訴主張：
  (一)查原告等人分別為坐落在台中市○○段116-174、116-175、
    116-176、116-177、116-178等地號土地之所有權人，被告
    壬○○等人為同段116-1地號之土地（下稱系爭土地）所有
    權人，此有土地登記謄本及地籍圖謄本足稽。
  (二)原告等人所有坐落在台中市○○段116-174、116-175、116-
    176、116-177、116-178等地號土地，因與公路無適宜之聯
    絡，向來即藉著被告等人所共有如複丈成果圖所示編號E部
    分土地（下稱系爭通路）連結振興路437巷，時間長達20年
    以上，其上並有鋪設柏油供原告等人通行，詎料被告壬○○
    等五人竟於日前，無故將其坐落其土地上之系爭通路柏油刨
    除，阻礙原告等人通行，縱經原告等善意勸阻，亦不獲置理
    ，導致原告等難以通行。
  (三)由上可知，原告等對於如複丈成果圖所示編號E部分之系爭
    道路，有依民法第787條之規定確認通行權之必要。此外，
    原告等人為求於確認通行權後，能順利通行使用系爭道路，
    爰依同法第788條規定，請求被告等人容忍原告等人舖設柏
    油，為此提起本件訴訟。
  (四)對被告抗辯之陳述：
  (1)原告等分別所有之前揭土地得通行被告等所共有系爭土地之
    範圍為如複丈成果圖所示編號E部分土地：
    按土地因與公路無適宜之聯絡，致不能為通常使用者，土
      地所有人得通行周圍地以至公路。有通行權人，應於通行
      必要之範圍內，擇其周圍地損害最少之處所及方法為之，
      民法第787條第1項前段、第2項定有明文。立法意旨在於
      調和土地相鄰之關係，以全其土地之利用，故明定周圍地
      所有人負有容忍通行之義務；而是否與公路無適宜之聯絡
      致不能為通常之使用，應依其現在使用之方法判斷之；另
      是否為通常使用所必要，除須斟酌土地之位置、地勢及面
      積外，尚應考量其用途。而土地是否不能為通常使用，應
      斟酌土地之形狀、面積、位置及用途定之（最高法院81年
      台上字第2453號判決意旨參照）。又妨阻土地與公路適宜
      之聯絡，致不能為通常之使用者，土地所有人得請求除去
      之（最高法院88年台上字第2864號判決意旨參照）。
    查原告等人分別所有前揭土地，經由如乙案複丈成果圖所
      示編號E部分土地連結振興路437巷，時間長達30年以上，
      其上並有鋪設柏油供原告等人通行。又損害最少之處所非
      僅指最便捷之處所，就袋地與附近周圍地之使用現狀而言
      ，變動最少者亦屬損害最少之處所及方法。被告等雖辯稱
      原告等人應優先通行如複丈成果圖所示編號H部分土地，
      作為道路使用等語。但就使用現狀而言，捨棄已通行30年
      之如乙案複丈成果圖所示編號E部分土地通道不用，反而
      另行新闢道路，將對於被告等人造成損害，自不符合對周
      圍地損害最少之要件。基此，自應以如複丈成果圖乙案之
      通行方式較為可採。
  (五)聲明：(1)確認原告就被告共有坐落臺中市○區○○段116-1
    地號如複丈成果圖所示編號E部分土地範圍內之通行權存在
    。(2)被告於前揭土地範圍內應容忍原告通行、鋪設柏油，且
    不得設置地上物或為任何妨害原告通行之行為。(3)原告願供
    擔保，請准予宣告假執行。
二、被告等則以：
  (一)原告所有前揭土地，於65年間申請建築（即原告各自所有之
    建築物，門牌號碼分別為台中市○區○○里○○路437巷95
    弄12號、14號、16號、18號、20號），申請指定建築線時，
    以被告等人共有之系爭116-1地號土地，留設五公尺為現有
    巷道，做為連接公路之巷道，業經台中市政府65年12月27日
    中工都字第20886號指定在案，並有現場照片可證。是以，
    原告等所有之土地，循當時指定之現有巷道而為通行，與公
    路有適宜聯絡，並無任何障礙。原告等捨原有巷道，執意另
    通行被告所共有系爭土地之其他部分，將嚴重損害被告共有
    土地之完整性，實無理由。
  (二)被告等主張原告等人通行之道路，以經由如複丈成果圖甲案
    即編號H部分土地連結振興路437巷通行，係對被告等所共有
    周圍地損害最少之處所及方法：
  (1)依台中市中山地政事務所土地複丈成果圖顯示，甲案通行H
    部分，其使用之面積為130平方公尺，原告等主張之乙案即
    通行E、F部分，其面積各為128平方公尺、35平方公尺，合
    計164平方公尺，丙案通行B、C部分，面積各為97平方公尺
    、35平方公尺，合計132平方公尺，三案中以甲案通行之面
    積最小，而以原告等主張之乙案通行之面積最大。
  (2)承上，甲案之通行道路面寬為5公尺，乙案通行道路之面寬
    為4公尺，丙案通行道路之面寬為3公尺，可見係被告等主張
    之方案，其道路面寬最為寬大。既然通行之面積最小，而道
    路面寬最大，不惟對被告等之損害係最小，對原告等通行之
    便利性而言，亦係最適宜之方法。
  (3)末依鈞院履勘場暨被告等所附被證二之現場照片，均顯示甲
    案之H部分係現供通行之道路，並無新闢之問題，更何況原
    告主張之通行E、F部分其北側之台中市○○段116-270至116
    -277及116-267、116-229、116-278等11筆地號土地，均屬
    被告等之母廖彩雲所有（參土地登記簿謄本及戶籍謄本），
    而與被告所共有系爭土地相毗連，因此，若依原告等主張，
    將強使被告等與母親所有之土地，一分為二，造成規劃利用
    上之困難，若依被告等主張之甲案，通行H部分，使複丈成
    果圖I部分之土地與被告等之母所有之前揭土地毗連，地形
    方正完整，有利於規劃利用，則被告等主張之現有巷道通行
    ，實屬民法第787條第2項規定「擇其周圍地損害最少之處所
    及方法」。顯見原告之主張，實無理由，並有權利濫用之嫌
    。
  (三)聲明：(1)原告之訴駁回。(2)如受不利益之判決，請准被告供
    擔保後免為假執行。
三、兩造經法官整理並簡化爭點，結果如下：
  (一)兩造不爭之事項：
  (1)原告分別所有系爭116-174、116-175、116-176、116-177、
    166-178地號土地均為對外與公路無適宜聯絡致不能為通常
    使用之袋地，對被告所有系爭116-1地號土地具有通行權利
    。
  (二)兩造爭執之事項：
  (1)原告分別所有之前揭土地通行被告所有系爭116-1地號土地
    之損害最小且必要之範圍為何？
四、本院得心證之理由：
  (一)原告主張：原告分別所有系爭116-174、116-175、116-176
    、116-177、166-178地號土地均為對外與公路無適宜聯絡致
    不能為通常使用之袋地，對被告所有系爭116-1地號土地具
    有通行權利等情，業為被告所不爭，故應堪採信。
  (二)按土地因與公路無適宜之聯絡，致不能為通常使用時，除因
    土地所有人之任意行為所生者外，土地所有人得通行周圍地
    以至公路；前項情形，有通行權人應於通行必要之範圍內
    ，擇其周圍地損害最少之處所及方法為之；對於通行地因此
    所受之損害，並應支付償金，第787條第1項、第2項分別定
    有明文。本件被告既已自認原告就被告所有系爭116-1地號
    土地具有通行權，則本院自應依前揭規定審酌適宜之通行範
    圍。
  (三)原告雖主張如附圖乙案所示Ｅ部分土地乃屬對被告損害最少
    之通行範圍云云，惟查：
  (1)原告分別所有之前揭土地，於65年間申請建築房屋時，曾於
    向主管機關申請指定建築線時，以被告共有之系爭116-1地
    號土地如附圖甲案所示Ｈ部分位置留設五公尺為現有巷道，
    做為連接公路之巷道等情，業有被告提出且為原告所不爭之
    台中市政府65年12月27日中工都字第20886號指定建築線圖
    面在卷足參，且前揭Ｈ部分土地緊鄰原告建築旁邊，現雖未
    鋪設柏油路面但已有通行道路，亦有現場照片附卷可稽。
  (2)本院審酌前揭Ｈ部分土地原屬原告等人建築所預設之通行道
    路，原告經由前揭Ｈ部分土地通行至現有道路距離最短，且
    被告已同意留設五米寬的通行道路，對被告通行已屬便利；
    而原告所主張乙案Ｅ部分雖為向來通行道路但距離現有道路
    較遠，橫跨被告所有系爭土地過長，將造成被告利用系爭土
    地之不便，又前揭Ｅ部分通行範圍需另外經過訴外人土地始
    能連接現有道路，原告未來能否繼續通行仍有不確定因素，
    故認如附圖甲案Ｈ部分土地應屬原告通行被告所有前揭土地
    損害最少的範圍，且為適宜之通路，爰判決如主文所示。另
    因有關通行範圍乃屬法院裁量審酌權限，故本院雖採認之通
    行範圍與原告聲明範圍不同，本院仍毋庸另為駁回原告請求
    之諭知，附此敘明。
  (四)兩造陳明願供擔保，聲請宣告假執行或免為假執行，經核原
    告請求被告容忍通行勝訴部分，合於法律規定，爰分別酌定
    相當之擔保金額准許之，就原告請求確認通行權部分，依法
    不得宣告假執行，其假執行之聲請應予駁回。
四、結論：原告之訴為有理由，依民事訴訟法第78條、第85條第
    2項、第390條第2項及第392條第2項，判決如主文。
中    華    民    國    99    年    6     月    14    日
                  民事第一庭    法  官  陳毓秀
正本係照原本作成。
如對本判決上訴，須於判決送達後20日內向本院提出上訴狀。
中    華    民    國    99    年    6     月    14    日
                                書記官  陳玲誼

司法院資訊處製作；財團法人民間司法改革基金會備份。
